【裁判字號】    89,上易,4248
【裁判日期】    901018
【裁判案由】    侵占
【裁判全文】
臺灣高等法院刑事判決                          八十九年度上易字第四二四八號
    上  訴  人
    即自訴  人  甲○○○企業股份有限公司
    代  理  人  陳培全
    上  訴  人
    即  被  告  丙○○
右上訴人因被告侵占案件，不服臺灣板橋地方法院八十九年度自字第一二八號，中華
民國八十九年十月十一日第一審判決，提起上訴，本院判決如左：
    主  文
原判決撤銷。
本件自訴不受理。
    理  由
一、自訴意旨略以：被告丙○○原受僱於甲○○○企業有限公司（下稱三強公司）擔
    任汽車相關監理業務，於民國（下同）八十九年二月十八日下午二、三時許，三
    強公司客戶乙○○前來位於台北縣板橋市○○路○段五十巷七十五號之三強公司
    ，準備交付買車訂金新台幣（下同）三十萬元予三強公司經理戊○○，因戊○○
    當時不在三強公司內，而乙○○另有要事欲先行離開，乙○○則委請被告丙○○
    代為轉交三十萬元予戊○○而將三十萬元交予被告丙○○收執，詎被告丙○○收
    受上開三十萬元後，竟萌生為自己不法所有之意圖，於不詳時地將該筆三十萬元
    侵吞入己，並未轉交予戊○○，致三強公司直接受有應收貨款之損害，並且自八
    十九年二月廿二日起未至三強公司上班，嗣經乙○○向三強公司查詢後，三強公
    司始知上情，因認被告丙○○犯有業務侵占罪嫌云云。
二、按股份有限公司為被害人時，僅得由其代表人提起自訴，公司之股東董事等，如
    未取得代表資格，自無以公司名義提起自訴之權。最高法院二十七年上字第九四
    六號判例載有明文。又刑事訴訟法第三十七條僅規定自訴人得委任代理人到場，
    並無許自訴人委任代理人代為提起自訴之規定，此與民事訴訟得由訴訟代理人起
    訴之情形有異，最高法院七十六年台上字第七四三號判例亦著有明文。又不得提
    起自訴而提起者，應諭知不受理之判決，刑事訴訟法第三百三十四條定有明文。
三、本件提起自訴時，其自訴狀當事人欄係載：「自訴人甲○○○企業股份有限公司
    代理人陳培全」，自訴狀後方亦載：「具狀人甲○○○企業股份有限公司代理人
    陳培全」，依其文義所載，本件自訴顯係由代理人陳培全代理三強公司而提起，
    此有該卷附自訴狀可稽（詳原審卷第一頁）。查三強公司之負責人為丁○○，自
    訴代理人陳培全僅係公司員工等情，有該公司營利事業登記証影本一紙在卷可按
    ，並經陳培全於原審第一次開庭時供述明確（詳原審卷第十七頁背面），本件自
    訴狀上既未載明該公司之代表人即該公司負責人丁○○之名義，亦未蓋有該公司
    代表人丁○○之印章，則本件未由公司代表人丁○○提起自訴，而係由三強公司
    員工陳培全，代理該公司起訴，應甚明確。雖於八十九年三月二十八日「三強公
    司代理人陳培全」向原審法院提起自訴，經原審法院以該院八十九年度自字第一
    二八號自訴案受理，並核發傳票後，三強公司法定代理人（代表人）丁○○始於
    八十九年四月二十一日就該八十九年自字第一二八號昌股詐欺案件委任陳培全為
    第一審代理人，此並有該委任狀一紙在卷可考，除該委任狀之性質乃訴訟合法成
    立後委任受任人代為訴訟行為，尚非委任受任人代理提起自訴外，依首揭判例說
    明，本件三強股份有限公司以被害人之地位提起自訴時，僅得由代表人提起，其
    他未取得代表資格之人，均無以公司名義提起自訴之權，且法律亦無許自訴人委
    任代理人代為提起自訴之規定，則本件未取得三強公司代表人資格，僅為公司員
    工之陳培全代理三強公司提起本件自訴，核即於法有違，而不得提起自訴，要無
    疑義。
四、本件不得提起自訴而提起，依法應諭知不受理判決，原審不查，逕為有罪之實體
    判決，核有未洽，上訴人即自訴人三強公司上訴主張原審僅判決被告普通侵占罪
    ，未判處被告犯業務侵占罪，而以此指摘原判決不當，核無理由。被告丙○○上
    訴辯稱：伊未曾收受証人乙○○交付之三十萬元，該証人乙○○因積欠公司總經
    理戊○○錢，尚每月按期支付欠款中，故配合戊○○之要求來偽証，以乙○○當
    時負債甚多，根本無能力再向戊○○購車，另於購車當時乙○○已積欠戊○○債
    務，戊○○如何可能再以貸款方式賣汽車給乙○○？此外乙○○原在專門辦理汽
    車貸款業務之財將企業股份有限公司擔任業務員，負責辦理汽車貸款事宜，其証
    稱來三強公司交付三十萬元購車定金時，公司會計確有在場，其何以不將三十萬
    元交付給公司會計，反將三十萬之鉅款交付給未曾接觸、未事先與戊○○約定交
    付給何員工，又未有簽收証明，僅因急著走就說是交給被告云云，顯不合常理，
    亦違背証人乙○○之職業常識，故証人乙○○空言被告有收受其交付之三十萬元
    ，實係虛偽之証詞等語，固非無見，但本件既屬不得提起自訴而提起，且無補正
    問題，被告以上開無罪之實體理由指摘原判決不當，核其上訴，亦無理由，但原
    判決既有上開可議之處，自無可維持，應由本院將原判決撤銷，並依法諭知自訴
    不受理。
據上論結，應依刑事訴訟法第三百六十九條第一項前段、第三百六十四條、第三百三
十四條，判決如主文。
中      華      民      國    九十      年      十      月     十八     日
                          台灣高等法院刑事第二十三庭
                                    審判長法  官  黃  瑞  華
                                          法  官  吳      燦
                                          法  官  宋      祺
右正本證明與原本無異。
不得上訴。
                                          書記官  黃  嬿  婉
中      華      民      國     九十     年      十    月      十九      日


司法院資訊處製作；財團法人民間司法改革基金會備份。
